【裁判字號】    90,上訴,23
【裁判日期】    900426
【裁判案由】    殺人等
【裁判全文】
臺灣高等法院高雄分院刑事判決          九十年度上訴字第二三號
    上  訴  人  台灣屏東地方法院檢察署檢察官
    上  訴  人
    即  被  告  甲○○
    選任辯護人  柳聰賢
右上訴人等因被告殺人等案件，不服臺灣屏東地方法院八十九年度重訴字第一八號中
華民國八十九年十二月五日第一審判決（起訴案號：臺灣屏東地方法院檢察署八十九
年度偵字第三四七０號），提起上訴，本院判決如左：
      主      文
原判決撤銷。
甲○○殺人，處有期徒刑拾伍年，褫奪公權捌年；又傷害人之身體，處有期徒刑壹年
。應執行有期徒刑拾伍年陸月，褫奪公權捌年。
扣案之摺疊短刀壹支沒收。
      事      實
一、甲○○因懷疑蘇茂生之弟丙○○與已交往五、六年之女友陳縈  有不正常之男女
    關係往來，並因女友陳縈  表示欲分手而對丙○○懷恨在心，即時常打電話至丙○○住處欲找丙○○理論，惟如遇丙○○不在家時即由蘇茂生接聽該電話，雙方
    因而時生口角糾紛。民國八十九年六月八日十五時許，甲○○至屏東縣潮州鎮○○街八號陳縈  住處未遇陳縈  ，懷疑陳縈  可能在丙○○之住處，即向陳縈
    之母借用機車騎乘至同鎮○○里○○路之丙○○住處附近查訪，俟於同日二十時
    二十八分許，在該鎮○○里○○路民主宮前徘徊時，恰遇蘇茂生手牽腳踏車帶女
    兒蘇鳳玲及妻子乙○○在附近散步，蘇茂生遇見甲○○時即指責甲○○為何常打
    電話至其住處擾亂，甲○○則以丙○○不應該誘騙女友陳縈  等語回應，雙方為
    此又生爭執及進而互毆，因蘇茂生順手拿取甲○○置放於機車前置物藍內之安全
    帽打中甲○○頭部，甲○○竟憤而取出放置於右褲袋內平日釣魚用之摺疊短刀揮
    砍，並基於殺人之犯意往蘇茂生之左腋下猛刺一刀，致刀身穿透蘇茂生左上肺葉
    再刺透心包膜而進入左心室，經送屏東縣潮州鎮全民醫院急救後，蘇茂生仍因受
    有胸部穿刺傷致血胸而造成心包膜填充傷重不治死亡。另乙○○因見丈夫蘇茂生
    與甲○○互毆，即前往該鎮○○里○○路一四四號之余松輝住處找丙○○，丙○○聽聞蘇茂生與甲○○互毆之事，旋夥同乙○○、余松輝二人前往互歐毆現場，
    丙○○因見蘇茂生已被刺殺倒地，乃與余松輝合力欲將甲○○手中之摺疊短刀搶
    下，甲○○又另基於傷害之犯意，於爭搶短刀過程中，割傷丙○○雙手外，並劃
    傷丙○○之左，因而受有左手三×一公分、右手五×五公分及左膝外側裂傷之
    傷害。嗣甲○○因見有人圍觀即乘隙騎乘機車逃離現場回至女友陳縈  住處，旋
    因心生悔意而於同日二十時五十分許，於有偵查犯罪權限之機關尚未發覺行兇者
    姓名前打電話報警自首並接受裁判。嗣經警方雖於同日二十時三十四分接獲報案
    而到場處理，惟因乙○○已隨救護車送蘇茂生至屏東縣潮州鎮全民醫院就醫，故
    仍無機會告知警方係何人行兇，另丙○○亦因不知甲○○全名而無法告知警方行
    兇者姓名，警方乃於現場扣得甲○○所有供作案用之摺疊短刀一支及血衣、血褲
    各一件，並於接獲勤務中心通知甲○○自首及現停留地點後，於同日二十一時三
    十分許，在屏東縣潮州鎮○○街八號陳縈  住處逮捕甲○○偵辦。
二、案經丙○○及乙○○訴由屏東縣警察局潮州分局報告臺灣屏東地方法院檢察署檢
    察官偵查起訴。
      理      由
一、訊據上訴人即被告甲○○固坦承有於右述時地持刀刺被害人蘇茂生左胸致死及刺
    傷告訴人丙○○左足之事實不諱，惟矢口否認有殺害蘇茂生之犯行，辯稱：係被
    蘇茂生持安全帽打中頭部後始以摺疊短刀防衛誤刺，並無殺人故意云云。惟查前
    開事實，業據告訴人乙○○、丙○○指訴綦詳，核與證人余松輝證述之情節相符
    ，並經目擊證人鄞強於原審結證：被害人蘇茂生確為被告持刀刺殺倒地等語明確
    。又被害人蘇茂生亦確因遭被告持摺疊短刀刺中左腋下一刀，致刀身穿透蘇茂生
    左上肺葉再刺透心包膜而進入左心室，經送屏東縣潮州鎮全民醫院急救後，蘇茂
    生仍因受有胸部穿刺傷致血胸而造成心包膜填充，傷重急救無效於同日二十時三
    十分死亡之事實，亦據臺灣屏東地方法院檢察署檢察官督同法醫師相驗明確，並
    製有勘驗筆錄、解剖筆錄、相驗屍體證明書、鑑定驗斷書暨法務部法醫研究所
    法醫所醫鑑字第○六九○號鑑定書各一份，相驗解剖照片十六幀，附於八十九年
    度相字第三六六號相驗卷內，及扣案之摺疊短刀一支、血衣血褲各一件可資佐證
    。另告訴人丙○○確亦因而受有左手３×１公分、右手５×５公分、左足１×１
    公分、左膝外側裂傷縫合術等傷害，亦有屏東縣潮州鎮六愛醫院出具之診斷證明
    書附於警卷可據。
  (二)被告於八十九年六月八日八時許，從高雄市小港區開車出發前往屏東縣東港鎮大
    鵬灣釣魚後，即前往屏東縣潮州鎮○○街八號陳縈  住處，因未遇陳縈  而懷疑
    陳縈  可能在丙○○之住處，即於同日十五時許向陳縈  之母借用機車騎乘至同
    鎮○○里○○路之丙○○住處附近查訪，俟於同日二十時二十八分許，在該鎮○○里○○路民主宮前徘徊時，恰遇蘇茂生手牽腳踏車帶女兒蘇鳳玲及妻子乙○○
    在附近散步，被告即與被害人蘇茂生發生爭執，依常理推測應可認定被告原意係
    在查訪女友陳縈  之行蹤，於初遇被害人蘇茂生時，尚無殺害被害人之犯意存在
    ，應無疑義。俟因被告與被害人發生爭執之過程中，應有遭被害人持被告所戴之
    安全帽打中頭部之事實，此可由證人鄞強於原審調查中到庭證述：「被害人用安
    全帽打被告的頭」等語（詳原審卷第七十五頁背面），及被告於台灣屏東看守所
    新收收容人內外傷紀錄表上自述記錄（原審卷第六十六頁）可堪認定，是被告顯
    係因遭被害人持安全帽打中頭部後，始憤而萌生殺人犯意，即取出放置於右褲袋
    內平日釣魚用之摺疊短刀揮砍，並於被害人左手臂上伸時，往被害人左腋下猛刺
    一刀。觀之被害人左腋下被刺一刀後，刀身竟穿透左上肺葉再刺透心包膜而進入
    左心室，可知被告當時殺意甚堅、用力極猛，始有可能造成被害人因而傷重不治
    死亡。參以被告與被害人身高相若（均為一百六十三公分，詳原審卷第六十七頁
    、相驗卷第四十三頁），被告身體亦甚結實強壯（本院審理時觀察可知），縱遭
    被害人以安全帽打中頭部，然被告應可以逃、閃之方式避開遭被害人繼續持安全
    帽毆打之侵害，依當時之地點係在屏東縣潮州鎮○○里○○路民主宮前，應係在
    寬廣之廣場上，被告並無不能閃避之可能，則於被害人並無持任何足資致命之兇
    器毆打被告情形下，被告即無主張須持刀殺害被害人始足以防衛自己之正當理由
    存在，是被告顯有殺人之決意並付諸實行致被害人因而死亡之事實，已可認定，
    被告所辯係持刀防衛誤刺，有正當防衛或防衛過當之適用云云，顯係事後卸責之
    詞，尚無可採。事證已臻明確，被告之犯行，均堪認定。
  (三)另被告於騎乘機車逃離現場回至屏東縣潮州鎮○○街八號女友陳縈  住處後，旋
    因心生悔意而於同日二十時五十分許打電話報警自首之事實，有警方受、處理案
    件系統表一紙附於警卷第十五頁可查。而被害人之配偶乙○○確因隨救護車送蘇
    茂生至屏東縣潮州鎮全民醫院就醫，故仍無機會告知警方係何人行兇，及丙○○
    亦因不知蘇茂生全名而無法告知警方行兇者姓名等情，已據乙○○、丙○○於原
    審調查中陳述明確（原審卷第四十三頁背面），及證人陳有輝、周顓印即到場處
    理之屏東縣警察局潮州分局中山路派出所警員於原審到庭結證稱分局通知嫌犯在
    天文街等情可佐，是被告亦確係於有偵查犯罪權限之機關尚未發覺行兇者姓名前
    打電話報警自首並接受裁判之事實，亦堪認定。
  (四)依卷附之丙○○診斷證明書觀之，丙○○雖另受有右膝兩處各三×０．二公分、
    左足一×一公分之擦傷，然丙○○與被告爭搶短刀時，曾與被告抱在地等情，
    已據證人余松輝於警訊供明在卷，足見丙○○上開擦傷是與被告抱在地搶刀之
    際造成，非出於被告傷害之犯意下所傷甚明，併此明。
二、核被告甲○○所為，係犯刑法第二百七十一條第一項之殺人罪及同法第二百七十
    七條第一項之傷害罪。又被告以上所犯二罪，犯意各別，罪名亦殊，應予分論併
    罰。再被告於犯殺人既遂罪後，即於有偵查犯罪權限之機關尚未發覺行兇者姓名
    前打電話報警自首並接受裁判，應依刑法第六十二條自首之規定減輕其刑。
三、原審予以被告論科，固非無見，惟查被告除殺害蘇茂生外僅有傷害丙○○之犯行
    ，而原審認被告對於丙○○、余松輝二人涉犯殺人未遂犯行，改依連續殺人予以
    論科，自有未合（理由詳後）。公訴人上訴意旨，指摘原判決量刑過輕不當，
    為無理由，被告上訴意旨，否認有殺人之犯罪，亦無足取，然原判決既有上述可
    議，自應由本院將原判決撤銷改判。爰審酌被告係因欲查訪女友行蹤而至案發現
    場，應係遭被害人持安全帽打中頭部後始臨時起意殺人，惟於殺人時用力甚猛，
    持刀行兇奪人性命之情節非輕，且尚未能賠償被害人家屬，然被告尚無前科，素
    行良好，有台灣高等法院被告全國前案紀錄表一紙附卷可查，因一時血氣衝動而
    犯重典及被告於犯罪後已向警方自首，犯後態度良好，告訴人丙○○所受之傷害
    尚非嚴重等一切情狀，分別量處如主文所示之刑，並定其應執行之刑。且依被告
    犯殺人罪之性質，認有褫奪公權之必要，並宣告褫奪公權八年。扣案之摺疊短刀
    一支，為被告所有且供犯殺人罪所用之物，已據被告供明在卷，爰併依刑法第三
    十八條第一項第二款之規定，宣告沒收。另扣案之被告血衣、血褲各一件，尚非
    屬違禁物，亦非屬被告供犯罪所用或供犯罪預備或因犯罪所得之物，尚無宣告沒
    收之必要，附此敘明。
四、原審認被告於右述時地持短刀揚言：「給你死」等語，並追殺丙○○、余松輝二
    人，且持刀欲猛刺丙○○前胸要害，丙○○於地上抬起雙抵抗被刺中左膝外側
    一刀，因認被告另犯連續殺人未遂罪嫌。訊據被告堅決否認有前開連續殺人未遂
    犯行。經查：
    (一)丙○○之警訊筆錄指稱「我與朋友余松輝見狀後即向前欲侍取房某手中之持刀
      ，致而我左腳小腳部被房某刺一刀」（見蘇某八十九年六月八日筆訊筆錄），
      足證其小腳部位受傷應係將上訴人壓制在地上時，被上訴人劃傷，非丙○○躺
      在地上，甲○○站立持刀刺殺下所造成之傷勢。
    (二)丙○○在警方訊詢問其提出任何告訴時，答稱「我要提出告訴傷害」，後來才
      將『傷害』改為『殺人未遂』（見蘇某警訊筆錄）顯見其被害之初亦未認為被
      告有殺人之意圖。
    (三)余松輝九十年二月廿一日在本院證稱「看到丙○○與被告打在一起，丙○○把
      被告壓在地上，丙○○叫我趕快把被告手中的刀子搶起來，我由於用力過猛而
      被告的手又很滑所以我往後傾倒在地，被告就爬起來追我，追不到我就說：你
      不要過來，你再過來的話就要給你死，我就不敢過去，後來，他就再追丙○○
      ，那時候他已經腳受傷了，追到民生宮旁土地公廟的後面時，丙○○就跌倒，
      我看到被告拿刀要刺殺丙○○，我看那種情形，就拿了壹支掃把過去，大聲喝
      令被告說，被告當時聽到我喝聲後，你再殺丙○○我就不客氣，被告就沒有刺
      殺丙○○停住了，後來丙○○就趁機跑了」，「我並沒有看到丙○○被被告刺
      殺腳部，但當時丙○○就是因為被被告刺殺腳部後才會跑走。」，「問：當時
      丙○○壓住被告時，丙○○的腳是否已經受傷﹖答：當時丙○○的腳已經受傷
      。」（見本院九十年二月廿一日訊問筆錄），足證丙○○之傷係其將上訴人壓
      制在地上，奪刀時被劃傷，並無證據足資證明有『丙○○躺在地上，上訴人持
      刀朝其胸部猛刺』或『持刀追殺』之事，丙○○在偵審中之供述難認與事實相
      符。且丙○○為死者胞弟，證人余松輝為丙○○友人，立場與被告對立，指述
      情節不免有誇大不利被告之可能，尚難盡信。
    (四)又在場余松輝當時未受任何傷害，而丙○○所受之傷並非深度挫裂創，其在案
      發後自行走路回家，再到派出所作筆錄，隔天（八十九年六月九日）才到六愛
      醫院就醫（見警卷診斷書），足證其傷勢為表淺不嚴重，扣案之釣魚用小刀極
      其鋒利，如果上訴人持之猛刺，一刀必然入骨，丙○○必然喪失行動能力（膝
      蓋被猛刺，軟骨組織、韌帶會受傷，當然喪失行動能力），傷口亦必然血流如
      注，丙○○當然急於就醫，不可能還能從容走路應警訊，且遲延二十四小時後
      就醫，益證該傷係奪刀時被劃傷，非被刺傷，實難認為被告有殺人之決意，上
      訴所為應僅普通傷害而已。被告此部分犯罪尚屬不能成立。本件公訴人並未對
      被告依殺人未遂起訴（公訴人對被告傷害丙○○部分依傷害罪起訴），原審逕
      依連續殺人論科，自有未合，併此明。
據上論斷，應依刑事訴訟法第三百六十九條第一項前段、第三百六十四條、第二百九
十九條第一項前段、刑法第二百七十一條第一項、第二百七十七條第一項、第六十二
條前段、第五十一條第五款、第三十七條第二項、第三十八條第一項第二款，罰金罰
鍰提高標準條例第一條前段，判決如主文。
本案經檢察官沈紹嘉到庭執行職務。
中    華    民    國      九十      年       四       月     二十六     日
                              臺灣高等法院高雄分院刑事第三庭
                                  審判長法官  莊秋桃
                                        法官  陳中和
             法官  謝宏宗
右正本證明與原本無異。
傷害罪部分被告不得上訴。
殺人部分如不服本判決，應於判決送達後十日內向本院提出上訴狀，其未述理由者
並應於提出上訴狀後十日內向本院補提理由書（應附繕本)。
                                      書記官  陳靖華
中    華    民    國      九十      年       四       月     二十七     日
附錄：本判決論罪科刑法條：
刑法第二百七十一條第一項
殺人者，處死刑、無期徒刑或十年以上有期徒刑。
刑法第二百七十七條第一項
傷害人之身體或健康者，處三年以下有期徒刑，拘役或一千元以下罰金。
                                                                  Ａ


司法院資訊處製作；財團法人民間司法改革基金會備份。
